臺灣臺北地方法院民事判決　　　　　　 94年度保險字第145號
原　　　告　明台產物保險股份有限公司
法定代理人　乙○○
訴訟代理人　黃智絹律師
被　　　告　甲○○○○○○ ○.
　　　　　　　　　　5 Jal.
　 　　　　　　　　47400.
法定代理人　K.Don Pre.
訴訟代理人　徐頌雅律師
　　　　　　范纈齡律師
複　代理人　鍾薰嫻律師
上列當事人間請求損害賠償等事件，本院於中華民國96年7月25
日言詞辯論終結，判決如下：
    主  文
原告之訴及假執行之聲請均駁回。
訴訟費用由原告負擔。
    事實及理由
甲、程序方面：
一、本件依被告簽發之空運提單記載，系爭貨物之交貨地為台北
    市，則台北市即屬當事人約定之債務履行地，依民事訴訟法
    第12條規定，本院就本件請求貨損賠償之訴訟自有管轄權，
    先予敘明。
二、按訴狀送達後，原告不得將原訴變更或追加他訴。但請求之
    基礎事實同一、擴張或減縮應受判決事項之聲明，則不在此
    限，民事訴訟法第255條第1項第2、3款分別定有明文。本件
    原告原起訴聲明為：「被告應給付原告新台幣2,052,974元
    ，暨自起訴狀繕本送達翌日起至清償日止，按年息5%計算之
    利息。」，嗣於起訴狀繕本送達被告後，變更訴之聲明為：
    先位聲明「被告應給付原告新台幣1,866,339元，暨自起訴
    狀繕本送達翌日起至清償日止，按年息5%計算之利息。」、
    並追加備位聲明「被告應給付原告美金55,695元，暨自起訴
    狀繕本送達翌日起至清償日止，按年息5%計算之利息，並得
    依給付時台灣銀行牌告美金即期賣出匯率折算新台幣給付之
    。」（見本院96年4月18日言詞辯論筆錄），其變更後之先
    位請求部分核屬減縮應受判決事項之聲明，至備位請求部分
    則與原起訴之請求均係基於保險代位權請求被告賠償貨損，
    其請求之基礎事實同一，依首開規定，應予准許。
乙、實體方面：
一、原告起訴主張：
  (一)訴外人光菱電子股份有限公司（Koryo Electronics Co.,
      Ltd.，下稱光菱電子公司）自馬來西亞進口貨物（積體電
      路）兩批，共6箱，重36公斤（下稱系爭貨物），於民國
      93 年5月15日在馬來西亞委由被告運送，並經被告簽發編
      號000000000000空運提單。詎料上開貨物於運送過程中全
      部滅失，光菱電子公司因此受有損失。而被告為系爭貨物
      之運送人，其簽發空運提單，並實施上開進口貨物之運送
      ，依法對於承運貨物之保管應盡善良管理人之注意義務，
      避免貨物毀損滅失，否則即應負賠償責任。然被告違反應
      盡之義務致本件貨物於保管中滅失，自應依運送契約及侵
      權行為法律關係，賠償訴外人即受貨人光菱電子公司前述
      損失。原告係系爭滅失貨物之保險人，已理賠訴外人光菱
      電子公司前述損失，並受讓該公司因系爭貨物滅失對被告
      所取得之所有權利，原告自得基於保險代位及債權讓與之
      法律關係，向被告請求賠償，並以起訴狀繕本之送達，作
      為債權讓與之通知。
  (二)系爭滅失貨物係於馬來西亞（美國以外地區）交由被告承
      運，依空運提單背面條款第1條記載，本件之運送人應為
      被告公司。又系爭運送契約係於馬來西亞簽訂，依涉外民
      事法律適用法第6條第2項規定，本件運送契約之準據法為
      締約行為地法即馬來西亞法，而馬來西亞為華沙公約簽約
      國，因此本件運送契約所適用之準據法即為華沙公約。另
      就系爭保險契約之準據法部分，訴外人光菱電子公司與原
      告於台北訂立保險契約，依前揭說明，保險契約之準據法
      依締約行為地法即我國法，是關於原告之代位請求權之準
      據法，即應適用我國法。
  (三)被告以系爭貨物受領權利人並未於發覺系爭貨物之滅失後
      一定期間內，依華沙公約第26條第4項及海牙議定書第15
      條規定提出異議為由，認原告依法已喪失請求之權利云云
      ，惟實際上受貨人光菱電子公司早已對訴外人美商聯邦快
      遞股份有限公司Federal Express Corporation台灣分公
      司（下稱聯邦快遞台灣分公司）提出異議，並於西元2004
      年5月7日由訴外人聯邦快遞台灣分公司就被告所運送之系
      爭貨物之滅失回函道歉說明原委，可見訴外人聯邦快遞台
      灣分公司為被告在台灣處理運務之人。按國際運送，異國
      受貨人之異議並不限於須對原發送國之運送人為之，對運
      送人之代理人已足，此觀最高法院73年台上字第2179號判
      決意旨可明。倘訴外人聯邦快遞台灣分公司非被告在台處
      理運務之人，無權為其接受貨損之通知，自會向受貨人有
      所表示，請其另向他人為之，而非即回函就被告所運送之
      系爭貨物之滅失道歉並說明原委，故被告就此所辯即不足
      採。
  (四)本件託運人光菱電子公司業已聲明本次託運物價值為美金
    　55,695元，並經被告載於空運提單上，該當華沙公約第22
      條第2項中聲明之規定，故運送人自應依實際損害為賠償
      ，不得主張責任限制。又被告以託運人僅於空運提單上的
      海關申報值一欄填寫貨物價值，而未填寫託運申報總值為
      由，主張責任限制云云，惟參照台灣高等法院88年度保險
      上易字第5號判決、台灣高等法院92年海商上易字第10號
      判決、及鈞院93年訴字第1431號確定判決可知，只要託運
      人已申報貨價並經填載於提單者，運送人即不能藉詞未於
      運送人所指定的特定地方填寫而主張仍能享受責任限制，
      迴避法律之規定。縱若鈞院認被告能主張公斤責任限制，
  　　亦應以1公斤新台幣1,000元為計，而非1公斤20美元為計
      。蓋依航空客貨損害賠償辦法第2條條文中「本辦法所定
      之標準」，係指同法第4條第1項之1公斤新台幣1,000元之
      責任限制標準，依第2條規定，若另有賠償額之約定，其
      數額不得低於1公斤新台幣1,000元，此為我國法之強制規
      定，若適用外國法之結果有悖我國強制規定者，依涉外民
      事法律適用法第25條外國法即不適用之。
  (五)本件保險事故發生地點為緊鄰大城市（怡保）交通繁忙通
      往國際機場之高速公路附近之收費站旁，且發生時間為上
      午11:00日正當中之際，於此種時間、地點下表示被搶劫
      ，實屬不可置信，原告否認被告指被搶劫之說法。且若於
      此種時間、地點仍能發生搶劫，當地新聞應有報導，然被
      告除司機之片面說法外，並無其他任何資料可實其說，縱
      有報警記錄及公證報告，惟該報警紀錄之內容亦僅係司機
      個人之陳述，並無警方之調查內容；且公證公司人員並不
      在所謂搶劫現場，無從作為發生搶劫之證人，其調查之目
      的，僅在確認滅失事實是否真有發生，並非查明司機說法
      是否屬實，是該公證報告對於事故過程之敘述，並不能證
      明確有「搶劫」發生之事實，故就被告稱本件係不可抗力
      ，依其情節舉證顯有未足，原告否認之。
  (六)準此，本次保險事故之發生，託運人所託運之系爭貨物
  　　全數滅失，所受損失金額共計美金55,695元，而新台幣部
      分之賠償額計算為55,695x33.51=新台幣1,866,339元（
      33.51為承保時約定之匯率）。為此，爰依保險代位請求
      權及債權讓與之法律關係提起本件訴訟。
    並聲明：
    　(一)先位聲明：
      １、被告應給付原告新台幣1,866,339元，暨自起訴狀繕
          本送達翌日起至清償日止，按年息5%計算之利息。
      ２、願供擔保，請准宣告假執行。
      (一)備位聲明：
      １、被告應給付原告美金55,695元，暨自訴狀繕本送達翌
　　　　　日起至清償日止，按年息5%計算之利息，並得依給付
  　　　　時台灣銀行牌告美金即期賣出匯率折算新台幣給付之
    　　　。
      ２、願供擔保，請准宣告假執行。
二、被告則抗辯如下：
  (一)就系爭貨物之滅失，本件之貨物受領權利人並未依規定時
      限，對於貨物運送人，即被告公司提出異議，依華沙公約
      第26條第4項及海牙議定書第15條規定，原告依法亦已喪
      失請求之權利。又聯邦快遞台灣分公司非為被告公司處理
      貨損事務之代理人，原告援引之最高法院73年台上字第
      2179號民事判決無適用餘地。
  (二)原告為系爭貨物之保險人，而本件受貨人光菱電子公司向
      原告申請保險理賠時既已說明系爭貨損之原因為「Robbed
       During A Highjack（劫持車輛搶奪）」並因此取得保險
      理賠金，足證原告接受光菱電子公司所陳之貨物滅失損害
      原因並因此理賠光菱電子公司，自無權再翻異聲稱系爭貨
      損原因不實。又觀諸原告所呈保險契約第14條「保險理賠
      條款」約定內容可知，公證報告為原告所委託之公證人調
      查損失原因與責任後所作成，原告係以該公證報告作為保
      險理賠依據及起訴請求本件貨損之證明。且任何之公證報
      告均係於貨損發生後，始由受委託之公證人調查作成。而
      依據本件保險事故之公證報告，公證人所作成公證報告之
      內容係依據其取得之資料及研閱警察局之紀錄，並非僅係
      依據被告之說法。另依據馬來西亞警局之記錄亦可確知系
      爭貨損確係源自劫持搶奪事故所造成，因此系爭貨物之滅
      失係因被告無法避免之劫持搶奪事故所造成，被告無可歸
      責，依華沙公約第20條規定，被告就系爭貨物之損害不應
      負責。
  (三)本件提單為託運人所填載，提單之託運人簽名欄並就運送
      人之責任限制相關規定特別載明，顯見託運人就本件運送
      人之責任限制相關規定自應知悉。又系爭貨物之託運人於
      託運時並未聲明貨物於目的地台灣之價值，亦未繳交額外
      費用，被告自得依上引海牙議定書第11條第2項規定，就
      系爭貨損主張限制責任（假設被告應對系爭貨損負責時）
      。系爭貨物之總重量為36公斤，故被告之責任應以250 法
      郎×36公斤所求得金額為賠償責任上限。原告雖聲稱「
      本件託運人已於空運提單之〝Value for Customs（海關申
      報價值）〞欄記載系爭貨物之價值，即已符合聲明貨物價
      值之規定，被告不得主張限制責任云云」，然參照台灣高
      等法院90年保險上字第34號、93年保險上字第9號民事判
      決意旨及被告提出之空運提單可知，在航空運送實務中，
      「運送申報價值」欄及「海關申報價值」欄本即為依不同
      目的所劃定之不同申報價值欄位，其填載方式不同、因填
      載位置所產生之法律效果亦不相同。原告所引用之台灣高
      等法院88年度保險上易字第5號、92年度海商上字第10號
      民事判決之案例事實與本案不同，自無從比附援引。
  　並聲明：
      (一)原告之訴及假執行聲請均駁回。
      (二)如受不利判決，願供擔保請准宣告免予假執行。
三、兩造不爭執之事實：
  (一)訴外人光菱電子公司自馬來西亞進口系爭貨物，共6箱，
      重36公斤，於民國93年5月15日在馬來西亞委由被告運送
      ，被告為系爭貨物之運送人，嗣系爭貨物於被告運送過程
      中全部滅失。。
  (二)原告為系爭滅失貨物之保險人，已依保險契約給付訴外人
      光菱電子公司關於系爭貨損之保險金，就光菱電子公司因
      系爭貨物滅失對被告之權利取得保險代位權。
  (三)系爭運送契約係於馬來西亞簽訂，依涉外民事法律適用法
      第6條第2項規定，其準據法為締約行為地法即馬來西亞法
      ，而馬來西亞為華沙公約（W arsaw Convention，全稱為
      「1929年國際航空運送統一若干規則公約」）及海牙議定
      書（即華沙公約於西元1955年之修訂規定）之簽約國。是
      馬來西亞法及上述國際公約均為本件運送法律關係之準據
      法。
四、兩造之爭點及論斷：
    原告主張被告違反應盡之義務致系爭貨物於運送途中滅失，
    應依運送契約及侵權行為法律關係，賠償受貨人光菱電子公
    司所受損失，原告係系爭滅失貨物之保險人，已理賠光菱電
    子公司損失，基於保險代位及債權讓與之法律關係，自得請
    求被告賠償等語。惟為被告所否認，並以前揭情詞置辯。經
    兩造協商並整理本件之爭點為：(一)受貨人光菱電子公司有
    無依華沙公約第26條4項及海牙議定書第15條之規定提出異
    議？(二)系爭貨物滅失是否非被告所得避免？(三)本件損害
    額為何？被告得否主張責任限制？茲論述如下：
  (一)關於受貨人光菱電子公司有無依限提出異議之爭點：
    １、「如有損壞發生，受領權人應於發現後立即向運送人提
        出異議。異議期間，在行李運送為收受貨物日起七日內
        ，在貨物運送為收受貨物日起十四日。若有延誤者，至
        遲應在行李或貨物交由受領權人支配之日起廿一日內提
        出之。」、「未在上述期間內提出異議者，除因運送人
        之詐欺外，不得對運送人追訴。」，華沙公司第26 條
        第2、4項及海牙議定書第15條定有明文。
    ２、訴外人聯邦快遞台灣分公司於93年5月27日致光菱電子
        公司函開宗明義即表示：「Thank you for bringing
        to our attention your concern on the above air-
        waybills.we confirmed that one of our service
        agent's vehicles was involoved in an incident in
        Ipoh on M ay 17,2004. The incident is now under
        police investigation with full co-operation from
        our internal security departmentand management.
        」等語，此有該函附卷可稽。觀之上開內容，堪認聯邦
        快遞台灣分公司係於收受光菱電子公司函後，在系爭貨
        損發生後10日內就運送系爭貨物發生滅失之情形及原委
        代運送人函覆光菱電子公司以為致意確認及說明。是原
        告主張聯邦快遞台灣分公司就系爭貨損事務之處理為被
        告在台灣之代理人，尚非無據。系爭貨物受貨人光菱電
        子公司既已依上開規定時限向運送人代理人就貨損提出
        異議，則被告以系爭貨物之受領權利人未依限異議為由
        ，抗辯原告已喪失請求賠償之權利云云，尚不足採。
  (二)關於被告得否避免系爭貨物滅失之爭點：
    １、華沙公約第20條規定：「如經證明運送人及其代理人已
        採取一切必要措施以避免損害，或其等無法採取此等措
        施，則運送人不負賠償責任」。本件被告抗辯系爭貨物
        係因貨車司機遭劫持致被搶奪而滅失乙節，業據其提出
        西元2004年5月17日馬來西亞警局報案記錄為證（見被
        證4）。另依原告所提出之光菱電子公司出具之代位求
        償收據（見原證4），其上關於系爭貨物之滅失原因載
        為「Robbed During A Highjack」。由此可見，系爭貨
        物之受貨人光菱電子公司向原告申請理賠時已說明系爭
        貨損原因為遭搶奪而另未爭執。再據原告提出之公證報
        告（見原證2），其第2頁有關調查報告Ｂ項2.已詳述系
        爭貨物於高速公路遭搶之全部過程，而公證人係依據其
        所取得之資料及研閱警方紀錄而作成上開調查結果，此
        觀之該調查報告Ｂ項所載「Based on the information
        obtained by us and perusal the police report, we
        learnt as follows:」等語自明。
    ２、參以被告曾於民國96年6月14日函詢馬來西亞警局，經
        其於西元2007年6月18日函覆表示：「警方就本案已進
        行徹底調查，並曾逮捕一名嫌疑犯，惟因未發現該名嫌
        犯與本案有關，遂將該嫌犯釋放。至目前為止，本案並
        無逮捕其他嫌犯。但警方仍將盡全力調查，如有任何最
        新發展，將會重啟本案之調查程序」等語（見被證6）
        ，此有原告不爭執形式真正之馬來西亞警局函附卷可憑
        。互核以觀，被告所辯系爭貨物係因遭劫持搶奪致滅失
        等語，衡情堪以採信。系爭貨物既係因突發之搶奪事故
        而滅失，被告實難事先防範避免，亦難認被告有何故意
        或過失之行為，故被告依華沙公約第20條規定主張免責
        ，即非無據。則原告基於保險代位權，依運送契約及侵
        權行為法律關係，請求被告賠償貨物滅失所生損害，均
        不足採。
  (三)本件原告本於保險代位權，依運送契約及侵權行為法律關
      係，請求被告賠償貨物滅失所生損害，為無理由，既如上
      述，則有關「本件損害額為何？被告得否主張責任限制？
      」之爭點，即無再予論述之必要，附此敘明。
五、綜上所述，原告本於保險代位權及債權讓與，依運送契約及
    侵權行為法律關係，先位聲明請求被告給付新台幣1,866,33
    9元及自起訴狀繕本送達翌日起至清償日止之法定遲延利息
    ，及備位聲明請求被告給付美金55,695元及自訴狀繕本送達
    翌日起至清償日止之法定遲延利息，均為無理由，應予駁回
    。原告之訴既無理由，其假執行之聲請即失所依附，應併予
    駁回。
六、本件事證已明，兩造其餘攻擊防禦方法，核與本件判決結果
    不生影響，爰不再一一論述，併此敘明。
丙、結論：原告之訴為有理由，依民事訴訟法第78條，判決如主
    文。
中　　華　　民　　國　　96　　年　　8 　　月　　15　　日
                  民事第二庭    法　官　鄭純惠
以上正本係照原本作成
如對本判決上訴，須於判決送達後20日內向本院提出上訴狀
中　　華　　民　　國　　96　　年　　8 　　月　　15　　日
                       　　　　 書記官　陳素卿
